臺灣高等法院刑事判決　　　　　　　　96年度上易字第2276號
上　訴　人　臺灣士林地方法院檢察署檢察官
被　　　告　甲○○
上列上訴人因被告侵占案件，不服臺灣士林地方法院96年度易字
第928號，中華民國96年2月25日第一審判決（起訴案號：臺灣士
林地方法院檢察署95年度偵字第347號），提起上訴，本院判決
如下：
    主  文
上訴駁回。
    理  由
一、原判決略以：聲請簡易判決處刑書略以：被告甲○○於民
    國93年6月23日，以潔能科技股份有限公司之名義，向福灣
    企業股份有限公司（下稱：福灣公司）以動產擔保交易附條
    件買賣之方式，分期付款購買車牌號碼7376-GX號自用小客
    車1輛，為動產擔保交易之債務人。雙方約定總價額為新台
    幣（下同）92萬4,192元，自93年7月23日起至95年5月23日
    止，每月1期，每期本息共1萬5,064元，分24期清償完畢，
    標的物存放地點為臺北縣淡水鎮○○○路○段29之3號附近，
    並約定在上開分期款項未清償之前，車輛所有權仍屬於福灣
    公司所有，未經福灣公司書面同意，不得將標的物遷移、出
    賣、出質、移轉、抵押或為其他處分。詎被告取得上開車輛
    後，僅繳納9期分期款，自93年4月23日起即第10期起即拒不
    付款，復意圖為自己不法之利益，將上開車輛於94年3月間
    ，交付予不詳之地下錢莊抵充債務，致福灣公司追索無著而
    受有損害。因認被告涉犯動產擔保交易法第38條之罪嫌等語
    。惟按動產擔保交易法第38條所規定之刑罰法律，業經立
    法院於96年6月14日三讀修正刪除，並經總統於同年7月11日
    以華總一義字第09600088561號令公布施行，於同年7月13日
    生效在案，被告所涉上開犯嫌既經廢止其刑罰，爰不經言詞
    辯論程序，依刑事訴訟法第302條第4款、第307條規定，諭
    知免訴判決。
二、上訴意旨略以：被告以公司名義購買小客車，被告僅係持有
    該車，竟於94年3月間，交付予不詳之地下錢莊抵充債務，
    已將該車易持有為所有之意思，將車據為己有且處分，核其
    所為係犯刑法侵占罪，此部分犯罪事實，原聲請書已記載，
    原審應予審究，惟原審漏未審理，尚有未洽，請撤銷原判決
    等語。
三、按犯罪後之法律已廢止其刑罰者，應諭知免訴之判決，並
    得不經言詞辯論為之，刑事訴訟法第302條第4款、第307條
    分別定有明文。又所謂犯罪後之法律已廢止其刑罰者，係指
    舊法之刑罰已經廢止，而現行法令上復無科以刑罰之明文者
    而言，最高法院22年上字第628號判例意旨可資參照。動
    產擔保交易法第5章罰則部分（即第38條至第40條），業經
    立法院於96年6月14日三讀通過修正刪除，並經總統於96年7
    月11日以華總一義字第09600088561號令公布，自96年7月13
    日起生效施行，其刪除意旨乃以：動產擔保交易法為民事特
    別法，本質上為債權債務關係，如以刑事責任相繩，將模糊
    其原有私法上之面貌。為促使債權人於放款或買賣物品之前
    ，確實評估債務人之信用及還款能力，及避免訴訟資源的浪
    費，爰將前開條文刪除。審判之事實範圍，應以起訴之事
    實（包括起訴效力所及之事實）為基準；又刑事訴訟法尚無
    如民事訴訟法設有訴之變更之規定，得許檢察官就其所起訴
    之被告或犯罪事實加以變更（最高法院96年度台上字第4724
    號判決意旨參照）。因此，審判之範圍，應專以檢察官起訴
    法條所包含之要件及事實為限。任何超過此範圍之審判，違
    反權力分立原則、侵害被告受告知的權利、違反正當法律程
    序，違憲（王兆鵬，論審判之範圍，月旦法學，第147期，
    第164頁參照），亦即檢察官就一定之案件提起公訴，依不
    告不理原則，法院在公訴提起範圍內始有審判之義務，若其
    非屬起訴範圍，縱令審判中發見被告尚犯有他罪，仍不得就
    該他罪予以審判（最高法院32年上字第第2105號判例）。檢
    察官提起公訴請求審判之事物、即所謂之審判對象，依法應
    在起訴書中予以記載（刑事訴訟法第264條2項2款），此即
    「犯罪事實」，並以此記載為限，決定審判之範圍，法院不
    得遽予逾越，同法第268條: 「法院不得就未經起訴之犯罪
    審判」，即係本此而為之規定（林永謀，刑事訴訟法釋論中
    冊，第436至438頁參照）。經查：
（一）刑法侵占罪之構成要件係：意圖為自己或他人不法所有，
      將持有之他人物，易持有為所有。惟觀諸聲請簡易判決處
      刑書，並無此記載，依上說明，能否逕認侵占罪已有起訴
      ？顯有疑問。至於原審檢察官於告訴代理人主張稱：我們
      當初是告侵占罪等語，即稱：本署主張變更法條等語（原
      審卷31頁），然依上述，尚不能以此認定已變更起訴之事
      實。
（二）至於上開處刑書記載：告訴人認被告涉犯侵占罪嫌，惟動
      產擔保交易法乃侵占罪之特別型態，屬特別法應優先適用
      等語，應屬法律意見，而非起訴事實，能否因此即謂起訴
      事實包含侵占罪？亦有疑問。再依大法官釋字第227號解
      釋：動產擔保交易法第38條之罪，係以動產擔保交易之債
      務人為犯罪主體，並不包括其保證人在內。又按動產擔保
      交易法第38條，係因特定關係成立之罪，其犯罪主體，須
      為動產擔保交易之債務人，亦即限於依法訂立動產擔保契
      約，在契約上負有債務之人，此為本罪之特別構成要件（
      最高法院62年度台非字第166號判決）。觀諸本件動產擔
      保交易附條件買賣設定登記申請書所載：本件被告為債務
      人公司之代表人，亦即該債務人之法定代理人，並為保證
      人（偵字第347號卷第20頁至21頁），而非動產擔保交易
      之債務人，如上所述，當非動產擔保交易法第38條之犯罪
      主體，故而告訴狀係以侵占罪提告，而非動產擔保交易法
      第38條，併予敘明。
綜上，檢察官以侵占部分業經起訴，原審漏未審酌，尚有誤會，
從而，原審以相關刑法法律已廢除，而為免訴判決，並無違誤，
本件上訴為無理由，爰不經言詞辯論，駁回上訴。
據上論結，應依刑事訴訟法第372條、第368條，判決如主文。
中　　華　　民　　國　　96　　年　　10　　月　　9 　　日
　　　　　　　　　刑事第十八庭審判長法　官  溫耀源
　　　　　　　　　　　　　　　　　  法　官  陳健順
　　　　　　　　　　　　　　　　　  法　官  周政達
以上正本證明與原本無異。
不得上訴。
                                    書記官  莊昭樹
中　　華　　民　　國　　96　　年　　10　　月　　9 　　日
